【裁判字號】    97,上訴,1048
【裁判日期】    970625
【裁判案由】    偽造文書等
【裁判全文】
臺灣高等法院刑事判決                97年度上訴字第1048號
上  訴  人  臺灣臺北地方法院檢察署檢察官
被      告  乙○○
上列上訴人因被告偽造文書等案件，不服臺灣臺北地方法院九十
六年度訴緝字第二０九號，中華民國九十七年一月三十日第一審
判決（起訴案號：臺灣臺北地方法院檢察署九十一年度偵緝字第
一五四三號），提起上訴，本院判決如下：
    主  文
原判決撤銷。
乙○○共同連續行使偽造私文書，足以生損害於他人，處有期徒
刑壹年，減為有期徒陸月，如易科罰金，以銀元參佰元（即新台
幣玖佰元）折算壹日。
    事  實
一、乙○○在民國（下同）八十年、八十一年及八十二年間，曾
    因違反麻醉藥品管理條例案件，經分處有期徒刑六月、六月
    、六月，均經分別執行完畢（不成立累犯）。詎仍不知悔改
    ，乙○○與丙○○（通緝中）二人係同居關係；丙○○自九
    十年七月一日起，在宏陽建設開發股份有限公司（下稱宏陽
    公司）擔任會計職務，嗣因丙○○入不敷出，財務狀況日益
    惡化，乃與乙○○共同基於為自己不法所有之犯意聯絡，丙○○未經授權，利用職務掌管印章之機會，擅自盜蓋宏陽公
    司總經理丁○○（原名周曉清，九十六年一月九日改名）之
    子甲○之印鑑，製作「債券贖回單」及「取款條」；並於九
    十年十一月六日上午九時許以傳真方式，通知建弘證券投資
    信託股份有限公司（下稱建弘公司），將丁○○以甲○名義
    設立之帳戶內之臺灣債券基金出售。旋由乙○○於同日下午
    二時許，前往臺灣中小企業銀行新店分行及彰化銀行北新分
    行開設活期存款帳戶；而前開出售債券基金之款項新臺幣（
    下同）二百萬四千三百八十六元則於翌日（十一月七日）轉
    入丁○○以甲○名義於彰化銀行大安分行開設之帳戶（帳號
    00000000000000號），丙○○乃持預先蓋妥
    甲○印鑑章之「取款條」，自該帳戶提領二百七十萬零三十
    元（其中六十九萬五千六百四十四元屬於盜領），並分為二
    筆匯出，第一筆一百三十萬元匯入被告於臺灣中小企業銀行
    新店分行之帳戶（帳號00000000000號），第二
    筆亦為一百三十萬元則匯至被告於彰化銀行北新分行之帳戶
    內（帳號00000000000000號），另再以現金
    方式將其餘十萬元提出。乙○○旋再於同日下午二時許，與
    丙○○共同前往銀行將被告前開二帳戶內之款項提領一空。
    其偽造及行使偽造之「債券贖回單」及「取款條」之行為，
    均足生損害於丁○○及甲○。
二、案經被害人周曉清訴由台北市政府警察局中正第一分局報告
    臺灣臺北地方法院檢察署檢察官偵查起訴。
    理  由
一、被告乙○○在本院審理時經合法傳喚，無正當理由未到庭應
    訊，其在原審審理時，就於上揭時、地開設前開二帳戶及提
    領款項之事實，固不否認，惟矢口否認有何行使偽造私文書
    及詐欺取財犯行，辯稱：伊與丙○○僅係普通朋友，並無同
    居關係，伊是在丙○○任職之宏陽公司認識丙○○之親戚丁○○，當初伊係受丙○○之託幫丁○○避稅，始前往臺灣中
    小企業銀行新店分行及彰化銀行北新分行開立帳戶，丁○○
    亦明知此事；伊開立上開二帳戶翌日，丁○○即開車搭載伊
    及丙○○前往上開銀行提款，伊將提領之現金交付丁○○及
    丙○○後，只與丙○○見過一次面，與丁○○見過一、二次
    ，丙○○與丁○○間好像有糾紛，後來就聯絡不上丙○○等
    語。
二、本院查：
（一）丙○○自九十年七月一日起，在宏陽公司擔任會計職務，
      丙○○未經授權，利用職務掌管印章之機會，擅自盜蓋宏
      陽公司總經理丁○○之子甲○之印鑑，製作「債券贖回單
      」及「取款條」，於九十年十一月六日上午九時許以傳真
      方式，通知建弘證券公司，將甲○帳戶內之臺灣債券基金
      出售；被告乙○○於同日下午二時許，前往臺灣中小企業
      銀行新店分行及彰化銀行北新分行開設活期存款帳戶；而
      前開出售債券基金之款項二百萬四千三百八十六元則翌（
      七）日轉入甲○於彰化銀行大安分行開設之帳戶，丙○○
      乃持前開預先蓋妥甲○印鑑章之「取款條」，自該帳戶提
      領二百七十萬零三十元，並分為二筆匯出，第一筆一百三
      十萬元匯入被告於臺灣中小企業銀行新店分行「0000
      0000000號」之帳戶，第二筆亦為一百三十萬元則
      匯至被告於彰化銀行北新分行「00000000000
      000號」之帳戶，另再以現金方式將其餘十萬元提出；
      被告乙○○旋再於同日下午二時許，與丙○○共同前往銀
      行將被告乙○○前開二帳戶內之款項提領一空等情，迭據
      告訴人丁○○在警訊、偵查、原審及本院審理時，指訴在
      卷，核與證人即建弘公司理財部業務襄理趙君怡證述各情
      相符，且有員工保證書、建弘系列基金傳真交易同意書、
      印鑑卡、受益權單位傳真買回申請書、建弘公司基金對帳
      單、甲○活期儲蓄存款存摺、臺灣中小企業銀行新店分行
      函送之被告開戶申請書及交易明細、彰化銀行北新分行函
      送之被告開戶申請書、印鑑卡及交易明細、被告自彰化銀
      行北新分行帳戶提領一百三十萬元之傳票、被告自臺灣中
      小企業銀行提領一百三十萬元之取款憑條等附卷可稽；被
      告乙○○就其於上揭時、地開設前開二帳戶及提領款項之
      事實亦不否認，堪認為真實。
（二）被告乙○○固辯稱：「當初伊係受丙○○之託幫丁○○避
      稅，始前往臺灣中小企業銀行新店分行及彰化銀行北新分
      行開立帳戶，丁○○亦明知此事，伊開立上開二帳戶翌日
      ，丁○○即開車搭載伊及丙○○前往上開銀行提款，伊將
      提領之現金交付丁○○及丙○○。」云云，惟查：
  、被告乙○○之上開辯解為告訴人丁○○所堅詞否認，並稱
      ：「九十年間我擔任宏陽公司總經理，我的遠親丙○○來
      公司找我，說她沒有工作，我就要她來我辦公室做些業務
      工作，丙○○說被告是她的男朋友，晚上下班被告會來公
      司接丙○○回去，偶爾我會請他們一起吃飯，後來宏陽公
      司的會計小姐離職，因丙○○做過會計，我就請丙○○暫
      代會計職位，丙○○就利用暫代這個職務的期間，擅自通
      知建弘公司贖回我以我兒子甲○名義所購買之臺灣債券基
      金，丙○○要贖回該基金的隔天就說要請假去看病，還說
      要連續請假，我就問公司另一位管財務的小姐，丙○○有
      無交代事務，始知丙○○已將零用金及鑰匙交給她，我奇
      怪是否丙○○不來上班了，就請該名管財務的小姐察看存
      摺內存款有無異狀，才發現丙○○將該基金贖回，並將回
      贖之款項自甲○在彰化銀行開設之帳戶內，轉匯至被告在
      臺灣中小企業銀行新店分行及彰化銀行北新分行所開設之
      帳戶，與被告共同盜領約二百七十多萬元，當天我就瞭解
      這個情形，但打電話給丙○○已聯絡不上，幾天後，我的
      職員說在成功國宅有看過丙○○，就帶我去該處尋找，發
      現丙○○及被告在該處打麻將，我叫丙○○過來，問她為
      何盜領我的錢，屋主要我們去外面說，被告趁我跟丙○○
      講話之際跑掉，丙○○到外面後就攔計程車逃走。」云云
      （見一審卷第六十八頁至第七十頁）。又告訴人丁○○於
      得知本案犯行後，即於九十年十一月十五日向臺北市政府
      警察局中正第一分局忠孝西路派出所報案請求追查乙情，
      有警訊筆錄在卷可資；是證人丁○○就本案之追索並無拖
      延不為之行為。又就債券基金之買賣與其資本利得，在我
      國現今法制下，本即屬免稅之資本利得，本身既無任何稅
      負，自無如被告所辯丁○○欲規免稅捐之必要。另佐以被
      告於偵查時，在被害人在場之偵訊過程中即自承，當時係
      同案被告丙○○要求伊辦理取款事宜等情以觀，被告上開
      辯詞顯係犯後掩飾之詞，委無足採。
  、又經核本案被告於臺灣中小企業銀行新店分行及彰化銀行
      北新分行開立之涉案帳戶開戶資料中所載之連絡電話，與
      同案被告丙○○於被害人公司所留之連絡電話，均為「00
      -00000000」號，亦即丙○○之父周榮桂之連絡電話，此
      亦有開戶資料與丙○○之員工保證書在卷可查；足徵系爭
      帳戶之使用與其帳戶內資金之運用，實係被告與丙○○二
      人所掌控甚明，益徵被告所為開設上開帳戶之用意，係在
      方便同案被告丙○○遂行本件犯行甚明。
  、同案被告丙○○於案發之時本身資力欠佳，負債累累乙節
      ，此有渠信用卡之相關卡債資料在卷可考；而佐以被告於
      開立上開帳戶時所留之個人連絡電話即係丙○○父親之連
      絡電話以觀，被告顯與丙○○確如告訴人所陳係同居共財
      關係甚明，是渠等二人確有為本案犯行之動機甚為明確，
      且益見告訴人指述各情非虛，堪予採信。
  、再依本案被告上開帳戶之開戶資料及取款條上之印文與同
      案被告丙○○之上開員工保證書上之被告使用之印文比對
      ，二者以肉眼比對即屬相同；再核以被告自陳，上開提款
      條印文之使用係丙○○所交付一節，益徵本案犯行實係被
      告與丙○○二人基於共同犯意之連絡所為甚明。
  、綜上，本案不論就犯案之動機，以及犯案時使用之帳戶管
      控之能力，以及犯罪所得資金之套取過程，均係由被告與
      丙○○所一手掌控，且被告所為之辯詞亦與常理有違，在
      在足見被告確有與丙○○共同犯本案犯行應堪徵信。
三、綜上所述，本件被告乙○○之罪證已臻明確，犯行應堪認定
    ，應予依法論科。
四、查被告行為後，刑法業於九十四年二月二日修正公布，九十
    五年七月一日起施行，且按行為後法律有變更者，適用行為
    時之法律，但行為後之法律有利於行為人者，適用最有利於
    行為人之法律，修正後刑法第二條第一項定有明文。此條規
    定係規範行為後法律變更所生新舊法律比較適用之準據法，
    本身尚無新舊法比較之問題，於新法施行後，應一律適用新
    法第二條第一項之規定，為「從舊從輕」之比較，先予敘明
    。再按本次法律變更，比較時應就罪刑有關之共犯、未遂犯
    、想像競合犯、牽連犯、連續犯、結合犯，以及累犯加重、
    自首減輕暨其他法定加減原因（如身分加減）與加減例等一
    切情形，綜其全部罪刑之結果而為比較（最高法院九十五年
    五月二十三日九十五年度第八次刑庭會議決議參照）。另按
    行為後刑法條文經修正，惟無有利、不利情形，應適用裁判
    時法，亦即如新舊法處罰之輕重相同，即無比較適用之問題
    ，非刑法第二條所指之法律有變更，即無該條之適用，應依
    一般法律適用原則，適用裁判時法（最高法院於九十五年十
    一月七日第二十一次刑事庭會議決議要旨參照）。查：
（一）刑法第三十三條第五款關於罰金刑之規定，已於九十四年
      二月二日修正公布，並自九十五年七月一日施行；另刑法
      施行法已於九十五年六月十四日增訂該法第一條之一規定
      ，亦同自九十五年七月一日施行。刑法分則編各罪所定罰
      金之貨幣單位原為銀元，且依修正前刑法第三十三條第五
      款規定，罰金刑為一銀元以上，而有關罰金倍數之調整及
      銀元與新臺幣之折算標準，則定有「罰金罰鍰提高標準條
      例」及「現行法規所定貨幣單位折算新臺幣條例」，除罰
      金以一銀元折算三元新臺幣外，並將七十二年六月二十六
      日以前修正之刑法部分條文罰金數額提高十倍，其後修正
      者則不再提高倍數；嗣修正後刑法第三十三條第五款則將
      罰金刑提高為新臺幣一千元以上，並以百元計算之，且因
      刑法第三十三條第五款所定罰金貨幣單位既已改為新臺幣
      ，刑法分則編各罪所定罰金之貨幣單位亦應配合修正為新
      臺幣，且考量刑法修正施行後，不再適用「現行法規所定
      貨幣單位折算新臺幣條例」，為使刑法分則編各罪所定罰
      金之最高數額與刑法修正前趨於一致，爰增訂刑法施行法
      第一條之一規定，將刑法分則編各罪所定罰金之貨幣單位
      均改為新臺幣，並將七十二年六月二十六日以前修正之刑
      法部分條文罰金數額提高為三十倍，其後修正者則提高為
      三倍。是以刑法分則編各罪所定罰金刑之最高數額，於上
      開規定修正後仍屬一致，並無不同；但其罰金刑之最低數
      額，則比修正前提高，從而自以修正前之規定對被告較為
      有利。按同於九十五年七月一日修正施行之刑法第二條規
      定，乃係關於新舊法比較適用之準據法，其本身無關行為
      可罰性要件之變更，故於九十五年七月一日前揭法律修正
      施行後，如有涉及比較新舊法之問題，即應逕依修正後刑
      法第二條第一項規定，為「從舊從輕」之比較（參見最高
      法院九十五年度第八次刑事庭會議決議意旨）。本案被告
      所犯為刑法第三百三十九條第一項之罪，自二十四年七月
      一日施行後即均未再修正，依增訂刑法施行法第一條之一
      之規定，其罰金均以新台幣為單位，數額應提高三十倍。
      此與增訂前之罰金以銀元為單位，且適用罰金罰鍰提高標
      準條例第一條前段之結果應提高十倍，而新台幣與銀元之
      比例為一比三，換算結果亦為三十倍者，並無不同。亦即
      增訂刑法施行法第一條之一之意旨，僅在使刑法規範之罰
      金刑之貨幣單位，一律改為新台幣，並使增訂前後有關罰
      金刑提高之倍數一致，對被告而言，並無有利、不利之比
      較適用之問題，且此增訂之規定應屬罰金罰鍰提高標準條
      例第1條但書之情形，當無同條前段規定之適用，自應逕
      行適用刑法施行法第一條之一之規定。
（二）又九十五年七月一日修正施行前刑法第五十五條後段牽連
      犯之規定業經修正公布刪除，則被告之犯行，因行為後新
      法已刪除牽連犯之規定，此刪除雖非犯罪構成要件之變更
      ，但顯已影響行為人刑罰之法律效果，自屬法律有變更。
      修正前刑法第五十五條牽連犯規定，為從一重罪處斷；而
      上開規定於修正刪除後，刑法就行為罪數，除接續犯、想
      像競合犯、結合犯等實質上或裁判上一罪，以一罪論處外
      ，原則上採取一罪一罰及數罪併罰，故修正前之處罰結果
      ，顯較修正刑法規定一罪一罰或數罪併罰對被告有利，本
      件應適用舊法。至於刑法第五十五條想像競合犯之規定，
      亦於九十四年一月七日修正公布，並於九十五年七月一日
      施行，比較新、舊法結果，新法並未對被告有利，本件自
      應依新法第二條第一項規定，仍應適用行為時之舊規定處
      斷。
（三）再者，按被告行為後，刑法第四十一條業於九十年一月十
      日經總統公布，並於同年月十二日生效，關於易科罰金適
      用範圍擴大為「最重本刑五年以下有期徒刑之罪，而受六
      月以下有期徒刑或拘役之宣告」，而刑法第四十一條復又
      於九十五年七月一日修正施行，核該條於九十五年七月一
      日修正施行前為：「犯最重本刑為五年以下有期徒刑以下
      之刑之罪，而受六個月以下有期徒刑或拘役之宣告，因身
      體、教育、職業、家庭之關係或其他正當事由，執行顯有
      困難者，得以一元以上三元以下折算一日，易科罰金。但
      確因不執行所宣告之刑，難收矯正之效，或難以維持法秩
      序者，不在此限。併合處罰之數罪，均有前項情形，其應
      執行之刑逾六月者，亦同」；而修正施行後為「犯最重本
      刑為五年以下有期徒刑以下之刑之罪，而受六個月以下有
      期徒刑或拘役之宣告者，得以新臺幣一千元、二千元或三
      千元折算一日，易科罰金。但確因不執行所宣告之刑，難
      收矯正之效，或難以維持法秩序者，不在此限。前項規定
      於數罪併罰，其應執行之刑未逾六月者，亦適用之。」，
      該條於九十五年七月一日修正施行前之易科罰金折算標準
      ，依照修正施行前罰金罰鍰提高標準條例第二條（九十五
      年七月一日已刪除）規定，就其原定數額提高為一百倍折
      算一日，則本件被告依照九十五年七月一日修正前之刑法
      第四十一條的易科罰金折算標準，係以銀元三百元折算一
      日，經折算為新臺幣後，以新臺幣九百元折算為一日。經
      比較上開修正前後之刑法第四十一條規定及易科罰金折算
      標準，應依九十五年七月一日修正施行前之規定，較有利
      於被告。
（四）修正前刑法第二十八條亦經修正後，該項修正將刑法第二
      十八條原規定：「二人以上共同『實施』犯罪之行為者，
      皆為正犯」，修正為：「二人以上共同『實行』犯罪之行
      為者，皆為共同正犯」，乃因原「實施」之概念，包含陰
      謀、預備、著手及實行等階段，故修正為僅共同實行犯罪
      行為者，始成立共同正犯。是新法共同正犯之範圍顯然縮
      小，而排除「陰謀共同正犯」、「預備共同正犯」之適用
      ，上開修正顯非單純文字修正，亦非實務見解之明文化，
      應有修正後刑法第二條第一項「從舊從輕」原則之適用；
      惟本件被告屬實行犯罪之共同正犯，行為後之法律，尚非
      有利於被告，惟綜合上訴人全部罪刑結果，應一體適用修
      正前刑法規定，較有利於上訴人，因而應適用修正前刑法
      第二十八條之規定。
五、核被告所為，其用印章偽造債券贖回單及偽造取款條之行
    為，係犯刑法第二百十七條第二項盜用印章及同法第二百十
    條之偽造私文書罪；其盜用印章為偽造私文書之階段行為，
    不另論罪；其同時同地偽造債券贖回單及偽造取款條，為想
    像競合犯，應依刑法第五十五條之規定從一重處斷；其偽造
    私文書後進而行使，偽造之低度行為為高度之行使行為所吸
    收，應成立同法第二百十六條、第二百十條之行使為造私文
    書罪；其先以偽造之債券贖回單以傳真方式，向建強證券公
    司行使，而後才以偽造之取款條持向彰化銀行大安分行行使
    ，其行使行為時間、地點不一，但係基於概括之犯意而為之
    ，為連續犯，應依修正前刑法第五十六條之規定，論以一罪
    ，並加重其刑。被告持造之取款條向彰化銀行大安分行提領
    二百七十萬零三元，係犯同法第三百三十九條第一項之詐欺
    罪；其所犯前開行使偽造私文書與詐欺罪間有方法與結果之
    牽連關係，為牽連犯，應依修正前刑法第五十五條之規定，
    從一重依連續行使偽造私文書罪論處。被告乙○○與丙○○
    就本件犯行，有犯意聯繫絡及行為分擔，如前所述，應依刑
    法共同正犯之規定處斷。
六、原審對被告為無罪之諭知，固非無見，惟查原審疏未就前開
    不利被告之證據詳予審究，不無可議，本件公訴人之上訴意
    旨亦執此指摘原判決不當，為有理由，應由本院予以撤銷改
    判。爰審酌被告有前開事實欄所載之前科紀錄，經分處罪刑
    ，並已執行完畢，此有本院被告之前案紀錄表在卷可證，素
    行不良，其竟毫無悔意，心存貪念，與其女友丙○○，利用
    丙○○擔任被害人公司會計職務，保管印章之機會，為前開
    非法行為，事後復狡飾其罪，諉卸刑責，毫無悔意，以及被
    告之犯罪情節、對被害人所生之損害等一切情狀，量處有期
    徒刑壹年，以示懲儆；又被告行為後，立法院在九十六年六
    月十五日立法通過制定「中華民國九十六年罪犯減刑條例」
    ，並經總統公佈，自同年七月十六日施行。依該條例第二條
    第一項規定：「犯罪在中華民國九十六年四月二十四日以前
    者，除本條例另有規定外，依下列規定減刑：一、死刑減為
    無期徒刑。二、無期徒刑減為有期徒刑二十年。三、有其徒
    刑、拘役或罰金，減其刑二分之一。」，被告所犯上開罪名
    ，所宣告之刑，未逾有期徒刑一年六月以上，並無上開條例
    第三條第第一項所規定之不能減刑之情形，依上開減刑條例
    之規定，應予減其宣告刑二分之一為有期徒刑六月，並諭知
    有期徒刑如易科罰金之折算標準如主文第二項所示。
七、被告乙○○經合法傳喚無正當理由未到庭，不待其陳述，逕
    行判決。
據上論斷，應依刑事訴訟法刑事訴訟法第三百六十九條第一項前
段、第三百六十四條、第三百七十一條、第二百九十九條第一項
前段，刑法二條第一項前段、第二百十六條第一項、第二百十條
、第三百三十九條、修正前刑法第二十八條、第五十五條、第五
十六條、第四十一條第一項前段，刑法施行法第一條之一，中華
民國九十六年罪犯減刑條例第二條第一項第三款、第七條、第九
條，廢除前罰金罰鍰提高標準條例第二條，判決如主文。
本案經檢察官劉靜婉到庭執行職務。
中    華    民    國    97    年    6     月    25    日
                  刑事第十六庭審判長法  官  溫耀源
                                    法  官  王敏慧
                                    法  官  許增男
以上正本證明與原本無異。
如不服本判決，應於收受送達後十日內向本院提出上訴書狀，其
未敘述上訴之理由者並得於提起上訴後十日內向本院補提理由書
（均須按他造當事人之人數附繕本）。
                                    書記官  葉金發
中    華    民    國    97    年    6     月    25    日
附錄本案所犯法條全文
中華民國刑法第二百十條
偽造、變造私文書，足以生損害於公眾或他人者，處五年以下
有期徒刑。
中華民國刑法第二百十六條
行使第二百十條至第二百十五條之文書者，依偽造、變造文書或
登載不實事項或使登載不實事項之規定處斷。
中華民國刑法第三百三十九條
意圖為自己或第三人不法之所有，以詐術使人將本人或第三人
之物交付者，處五年以下有期徒刑、拘役或科或併科一千元以下
罰金。
以前項方法得財產上不法之利益或使第三人得之者，亦同。前二
項之未遂犯罰之。


司法院資訊處製作；財團法人民間司法改革基金會備份。
